【裁判字號】    92,易,689
【裁判日期】    920619
【裁判案由】    贓物
【裁判全文】
臺灣高雄地方法院刑事判決                          九十二年度易字第六八九號
    公  訴  人  臺灣高雄地方法院檢察署檢察官
    被      告  甲○○
右列被告因贓物案件，經檢察官提起公訴（九十二年度偵字第二０七四號），本院判
決如左：
    主  文
甲○○無罪。
    理  由
一、公訴意旨略以：被告甲○○明知車牌號碼ＬＮＴ─七０二號機車一輛係乙○○所
    有而於民國（下同）八十八年十一月四日二十一時許，在台中市○區○○路二十
    七號前失竊之贓物，猶於九十二年一月十三日中午十二時許，在高雄市○○區○
    ○街九十一號住處，由不詳姓名年籍之成年女子「陳慧麗」處收受前開機車而使
    用之，嗣於同年月十四日十五時三十分許，甲○○騎乘該車途經高雄市○○區○
    ○路與區東路口時，為警查獲。因認被告涉犯刑法第三百四十九條第一項收受贓
    物罪嫌。
二、按犯罪事實應依證據認定之，無證據不得推定其犯罪事實。又不能證明被告犯罪
    者，應諭知無罪之判決，刑事訴訟法第一百五十四條、第三百零一條第一項分別
    定有明文。又事實之認定，應憑證據，如未能發現相當證據，或證據不足以證明
    ，自不能以推測或擬制之方法，為裁判基礎（最高法院四十年台上字第八六號判
    例參照）。且認定犯罪事實所憑之證據，雖不以直接證據為限，間接證據亦包括
    在內，然而無論直接證據或間接證據，其為訴訟上之證明，須於通常一般之人均
    不致有所懷疑，而得確信其為真實之程度者，始得據為有罪之認定，倘其證明尚
    未達到此一程度，而有合理之懷疑存在而無從使事實審法院得有罪之確信時，即
    應由法院為諭知被告無罪之判決（最高法院七十六年臺上字第四九八六號判例參
    照）。且認定犯罪事實應依證據，為刑事訴訟法所明定，故被告否認犯罪事實所
    持之辯解，縱屬不能成立，仍非有積極證據足以證明其犯罪行為，不能遽為有罪
    之認定（最高法院三十年上字第一八三一號判例參照）。再認定犯罪事實所憑之
    證據，固不以直接證據為限，間接證據亦應包含在內，惟採用間接證據時，必其
    所成立之證據，在直接關係上，雖僅足以證明他項事實，而由此他項事實，本於
    推理之作用足以證明待證事實者，方為合法，若憑空之推測，並非間接證據（最
    高法院三十二年上字第六七號判例參照）。
三、公訴人認被告涉犯前開犯嫌，係以右揭機車確係被害人乙○○失竊之車輛，有車
    輛竊盜、車牌失竊資料個別查詢報表一紙在卷可稽（見警卷第十頁），是該機車
    確為贓物無訛。而被告向不詳姓名年籍之人收受來路不明之機車，復未索取行車
    執照，顯有贓物之認識，為其論據。訊據被告堅決否認有何收受贓物犯行，辯稱
    ：該機車係於九十二年一月十三日，向在夜市販售化妝品之不詳姓名年籍之成年
    女子「陳慧麗」借用，但伊不知係該車係贓車云云。
四、經查：
  (一)前述車牌號碼ＬＮＴ─七０二號重型機車，原係被害人乙○○所有，業於八十八
    年十一月四日二十一時許，在台中市○區○○路二十七號前失竊等情，業有車輛
    竊盜、車牌失竊資料個別查詢報表一紙在卷可稽，是該機車確為贓物無訛。而本
    件被告對其於客觀上持有該贓物機車一台之客觀事實復不否認，是本件所應審究
    者乃被告取得該機車是否如公訴人所認知悉其為贓物。
  (二)如前所述刑事訴訟法第一百五十四條規定，犯罪事實應依證據認定之，無證據不
    得推定犯罪事實，此條項規定即為現代文明法治諸國莫不皆採之證據裁判主義之
    所由設，而本條規定並非僅為被告個人之訴訟利益而設，尤重在發現真實以求國
    家刑罰權之正確行使。而持有贓物，於吾人一般社會生活經驗上，合理上原因非
    一，並無從以行為人單純持有贓物忖度該行為人取得贓物之來源，縱行為人係以
    竊盜、搶奪、詐欺、拾得遺失物或故買贓物等犯罪手段取得該贓物，所涉犯罪構
    成要件亦各不相同，於訴訟上當不能因行為人對其持有之贓物來源交待不清或無
    法於訴訟上確實舉證證明其係如何取得該贓物，而得任意推定行為人之罪行，致
    違刑事訴訟所欲發覺真實之原則。而刑事訴訟程序之進行乃以事實之認定為其中
    心，而對於事實之認定並非得由裁判官以其主觀為之，故現代文明法治諸國如前
    所述於其刑事程序上莫不要求審判者認定事實應依證據為之。而證據對於待證事
    實得發生如何之證明力，於刑事程序之立法採擷上又有法定證據主義與自由心證
    主義二派之論爭，蓋於刑事訴訟程序之肇始，因多採糾問制度，故對於被告之人
    權保障因國家偵審機關強大權利之介入而較為不彰，嗣論者為防止糾問者與審判
    者之專橫，乃在糾問主義下發展出法定證據主義，而以法律明文對於認定有罪證
    據之種類及該證據之證明力加以規定，但隨人類理性之發達，刑事訴訟制度本身
    趨於彈劾主義化之同時，亦對法定證據主義感到不合理，而改採使審判官對於事
    實之認定得依其自由心證為之認定之自由心證主義，使其不再受法律之拘束而得
    到解放，而此乃我刑事訴訟法第一百五十五條第一項「證據之證明力，由法院自
    由判斷。」規定之所由設。然此並非謂審判官對於事實之認定得流於專斷，其對
    事實所為認定仍須經過合理之推理過程。而依學者之所認此「合理之推理過程」
    ，於審判官欲依證據來證明主要直接待證事實是否存在時，不問使用該證據所要
    證明者究係主要直接事實或間接事實，或係該證據對於待證事實、補助事實之證
    明力有關事項均係有適用，而此合理之推理過程，依論者所認，除實定法所明文
    規定之證據法則外，審判官仍須受二大原則─即論理法則及經驗法則之拘束，以
    論理法則及經驗法則為事實之判斷基準。而審判官以論理法則及經驗法則為事實
    認定之際，除須以其既有專門知識及日常生活經驗為經外，更須以其良心、誠實
    心為緯，本於人之理性為之判斷，方得窺事實之全貌，而此旨亦為我最高法院五
    十三年台上字第二０六七號判例「證據之證明力如何，雖屬於事實審法院自由判
    斷職權，而其所為判斷，仍應受經驗法則與論理法則之支配。」所是揭。而因審
    判官所為事實之認定，不問於民事程序或刑事程序，要皆屬對於過去存否事實之
    判斷，而屬於歷史之證明，而因訴訟之迅速性及經濟性之要求，對於此種事實之
    認定，學說之通說上均認以對該事實之存在不存在與否，於訴訟上之證明可達於
    有高度之蓋然性為已足，當然於刑事程序上，認定犯罪事實存在之此種高度之蓋
    然性必需「超越合理之懷疑」，使通常一般人均不致有所懷疑，而得確信其真實
    方可，然如前所述因訴訟法上之事實證明皆係對於過去歷史事實之證明，故我最
    高法院八十四年度臺上字第五一二九號判決更明示有「訴訟法之證明及認定之事
    實，乃歷史之證明及推論，與自然科學上之實驗證明不同，後者得以實驗求證完
    全一致或符合，然訴訟法上之證明及事實認定，以推論高度之蓋然性，其推論所
    得之概括認定，須通常之人皆可確信為真實。」之旨，惟於訴訟上在論理法則之
    支配下應如何確保上述之高度蓋然性？論者又以此種高度蓋然性應有高程度之普
    遍妥當性，而為確保此一妥當性，論者認若審判官能以蓋然性之經驗法則為之推
    理而獲致必然法則之經驗法則則其妥當性即能為之確保，是於探究審判官於依論
    理法則為之證明待證事實之存否時，依論者所認實不逸脫依經驗法則為事實之認
    定問題，當然何謂經驗法則，最高法院三十一年上字第一三一二號判例「所謂經
    驗法則，係指吾人基於日常生活經驗所得之定則」著有明文，合先敘明。
  (三)上開機車雖屬贓物，已如前述，然依車輛竊盜、車牌失竊資料個別查詢報表一紙
    等資料，僅足證明被害人所有之機車遭竊，惟尚不足證明係為何人所竊，亦無法
    證明是否為該不詳姓名年籍之成年女子「陳慧麗」所竊。查既無證據證明上開機
    車為該不詳姓名年籍之成年女子「陳慧麗」所竊，即無法證明被告指稱交付機車
    之該不詳姓名之「陳慧麗」對該機車有無贓物之認知，更無法據之遞衍為被告具
    有贓物之認識。
  (四)另，公訴人以被告無法明確交待該不詳姓名之成年女子「陳慧麗」之真實年籍、
    聯絡方式以供查對，復未索取行車執照，足以證明被告明知所收受之機車係來源
    不明之贓物。然查，縱被告前開所辯均不足採，亦僅能證明無該不詳姓名之成年
    女子「陳慧麗」，此點與被告明知收受之機車為贓物，無何關連性，尚無從以被
    告未能知該不詳姓名之成年女子「陳慧麗」之真實年籍、聯絡方式而懸揣被告如
    何具有贓物之認識。另被告雖坦承於借車之時並未索取行車執照（見本院九十二
    年四月九日審判筆錄），惟依一般民眾之生活現況，向親朋好友短期借車並未索
    取行車執照者所在多有，亦尚難以此即推論被告具有贓物之認識。
五、綜上所述，公訴人認被告所涉收受贓物之罪嫌，其所依憑之證據並無法證明被告
    知悉該不詳姓名之成年女子「陳慧麗」交付之機車係贓物。此外，復查無其他積
    極證據足資證明被告有何收受贓物之犯行，既不能證明被告犯罪，核諸前揭說明
    ，自應為被告無罪之諭知。
據上論斷，應依刑事訴訟法第三百零一條第一項，判決如主文。
中      華      民      國    九十二    年      六      月     十九     日
                                     臺灣高雄地方法院刑事第一庭
                                         法  官    官信成
右正本證明與原本無異。
如不服本判決，應於判決送達後十日內，向本院提出上訴狀。
                                         書記官    黃意雯
中    華    民    國      九十二      年      六      月      十九      日


司法院資訊處製作；財團法人民間司法改革基金會備份。
